最高法院刑事判決　　　　　　　　　　　　　　　八十八年度台上字第二○○○號
　　上　 訴　 人　台灣高等法院檢察署檢察官
　　上訴人即被告　乙○○　男
　　上　 訴　 人　甲　○　男.
　　右　　一　人
　　選 任辯護 人　王振志律師
右上訴人等因被告等貪污（行賄）案件，不服台灣高等法院中華民國八十七年十二月
二十二日第二審更審判決（八十六年度上更(二)字第九二七號，起訴案號：前台灣台北
地方法院士林分院檢察署八十三年度偵字第一二二四號），提起上訴，本院判決如左
：
    主  文
原判決撤銷，發回台灣高等法院。
    理  由
本件原判決認定上訴人即被告乙○○係喜光貿易股份有限公司（下稱喜光公司）、達
光實業股份有限公司、敦光國際貿易有限公司（下稱敦光公司）之實際負責人（上開
三公司均設於台北市○○○路○段一三○號六樓），並為義大利Fincantieri 造船廠
（下稱義大利Ｆ廠）之在台代表。民國八十二年一月間，乙○○正式取得義大利Ｆ廠
之授權，代表該廠參加海軍總部委託中央信託局辦理公開招標之海洋探測船籌購案（
預算由交通部編列）之競標後，為圖順利通過廠家資格審查過關，與上訴人甲○共同
行賄之犯意，委由當時仍任職財團法人工業技術研究院量測技術發展中心之甲○（原
任海軍總部海測船承辦單位即造艦計畫管理室綜合計畫組之上校組長，自八十一年十
二月三十一日退役後，即擔任喜光公司顧問，直至八十二年七月間正式任職該公司總
經理），於八十二年三月初某日打電話給昔日同事海軍造船發展中心船機組中校研究
官呂天帆（當時任海測船公開招標審規小組之綜合組及機動力組組員）向其表示意圖
行賄該審規小組各審查委員以求將義大利Ｆ廠之分數打高，最好能得第一名；若能通
過審查，願意在得標後交付予以幫忙之審查委員每人新台幣（下同）五十萬元吃紅，
做為報酬，並請其邀其他審查人員幫忙等意旨，並獲呂天帆於電話中應允。呂天帆於
八十二年三月間，轉知海測力小組于治武，義大利Ｆ廠甲○有參與，希望幫忙過關，
若得標會給好處一事，違背海測船審規小組成員均應獨立作業，不得影響各小組之審
規人員之規定。與呂天帆經過上述連絡後，隔數日，甲○復打電話給同為審查委員之
海軍後勤司令部艦政處上校處長李肇麟（當時任海測船審規小組之維修性分組召集人
），要求其代為請託維修性分組之各組員，將義大利Ｆ廠之分數打高，若能通過審查
，願在得標後交付一百萬元供其與組員們朋分等語，然遭李肇麟婉拒（甲○於遭拒後
仍要求李肇麟儘量幫忙請託，李肇麟未為違背職務上行為）。嗣義大利Ｆ廠於同年四
月上旬，以平均總分第四名之成績，獲通過審查，並於同月（原判決誤書為「年」）
三十日以美金四千九百萬元最低價標得議價權，再於同年五月四日以美金四千八百五
十萬元決標後，即於同年九月七日將佣金四十萬美元（折合當時匯率為新台幣一千零
七十七萬九千元）匯入乙○○設於第一商業銀行大同分行之個人帳戶中。乙○○得款
後即依約於九月九日偕同甲○帶現金新台幣（下同）二百五十萬元南下高雄市（其
中一百八十萬元於到達後隨即交予甲○處理），當晚由甲○代收一百八十萬元中在國
賓大飯店一三一○號房間，交付現金一百五十萬元予呂天帆（其中四十萬元呂天帆於
翌日轉交擔任海測力組審查委員之海軍海洋測量局測檢組中校組長于治武，餘一百十
萬元在同日以其不知情之岳父童志業名義，存入屏東縣潮州郵局定期存款至今），再
於次日（九月十日）上午在同一房間，由乙○○開立發票人敦光公司面額六十萬元支
票一紙交予呂天帆收受（票號0000000號、發票日八十三年一月十日、付款人
華南商業銀行新生分行。而該支票已由呂天帆於八十二年十二月十一日在潮州自宅中
燒燬，並未提示），二人共同對於軍方人員呂天帆關於違背職務之行為，於期約後進
而交付賄賂。又共同對於軍方人員李肇麟關於違背職務之行為，為行求賄賂（李肇麟
拒絕收受賄款）。乙○○並於犯罪被發覺前自首，復與甲○於偵查中自白其犯行等情
。因而將第一審關於乙○○及甲○行賄部分之不當判決撤銷，改判仍論處乙○○、甲
○共同連續對於依據法令從事公務之人員，關於違背職務之行為交付賄賂罪刑。固非
無見。
惟查：(一)依刑法第二條第一項比較裁判時法或行為時法，何者為有利於行為人，應就
與罪刑有關之主刑、從刑或刑之加重、減輕或免除等一切情形，全部加以比較，依綜
合判斷之結果，適用裁判時或行為時法中個別有利之條文，始能符合法律修正及上開
條項所定原則從新例外從輕之旨。查本件乙○○、甲○行賄之犯罪時間為八十二年間
，且乙○○於犯罪被發覺前自首，甲○於偵查中自白，為原判決所認定之事實。而貪
污治罪條例已於八十五年十月二十三日修正公布，關於行賄罪部分，修正後之貪污治
罪條例第十一條第三項規定，於犯罪後自首者，免除其刑；在偵查或審判中自白者，
減輕或免除其刑。惟修正前之貪污治罪條例（八十一年七月十七日修正公布）第十條
第三項則規定，犯罪後六個月內自首者，免除其刑，逾六個月者，減輕或免除其刑；
在偵查或審判中自白者，減輕其刑。兩相比較，八十五年十月二十三日修正後之新法
自較有利於行為人。原判決既認定乙○○於犯罪被發覺前自首，甲○於偵查中自白，
乃原審於八十七年十二月二十二日為判決時，疏未適用裁判時之新法，適用行為時
之舊法，難謂無適用法則不當之違背法令。(二)當事人聲請調查與待證事實確有重要關
係之證據，如事實審法院未予調查，又未認其無調查之必要，以裁定駁回之，或於判
決理由予以說明者，仍屬刑事訴訟法第三百七十九條第十款所稱應於審判期日調查之
證據未予調查之判決當然違背法令。甲○於行賄呂天帆時，是否已對呂天帆有何具體
違背職務之行為，而加以請託，呂天帆歷次之證述，尚不明確，有待調查澄清，實情
如何，對認定乙○○、甲○是否係對公務人員違背職務之行為，抑或對公務人員職務
上行為行賄，至關重要，即非無調查之必要性。甲○就此曾聲請原審再傳喚證人呂天
帆到庭調查（原審上更(二)卷第二○五頁），藉以發見真實，原審亦曾傳喚呂天帆四次
未到庭後，竟未再傳喚，亦未在判決理由內說明何以不予以再傳訊之理由，亦有應於
審判期日調查之證據未予調查之違法。檢察官就乙○○部分及被告等上訴意旨，均指
摘原判決為違背法令，尚非全無理由，應認仍有撤銷發回更審之原因。
據上論結，應依刑事訴訟法第三百九十七條、第四百零一條，判決如主文。
中      華      民      國    八十八    年      四      月    二十二    日
                              最高法院刑事第六庭
                                  審判長法官  紀  俊  乾
                                        法官  楊  商  江
                                        法官  黃  正  興
                                        法官  陳  宗  鎮
                                        法官  劉  介  民
      右正本證明與原本無異
                                              書  記  官
中      華      民      國    八十八    年      四      月    二十七    日
                                                                        Ｖ
